臺灣高等法院高雄分院刑事判決　　　　110年度上訴字第775號
上　訴　人
即　被　告　邱嘉祥



指定辯護人　本院公設辯護人　陳信凱
上列上訴人因違反毒品危害防制條例案件，不服臺灣高雄地方法
院109 年度訴字第692 號，中華民國110 年3 月16日第一審判決
（起訴案號：臺灣高雄地方檢察署109 年度偵字第17378 號），
提起上訴，本院判決如下：
    主  文
上訴駁回。
    事  實
一、邱嘉祥與周黃文伸（業經原審判決確定）係朋友關係，周黃
    文伸於民國109 年2 月22日中午12時22分27秒許，持用門號
    0000000000號行動電話，接獲羅柏群以門號0000000000號行
    動電話來電，表示欲以新臺幣（下同）3,500 元之價格購買
    第一級毒品海洛因後，周黃文伸即以上開行動電話，於同日
    中午12時48分21秒許，撥打邱嘉祥持用之門號0000000000號
    行動電話告知上情，詎邱嘉祥明知海洛因係毒品危害防制條
    例第2 條第2 項第1 款所列之第一級毒品，不得非法持有及
    販賣，竟意圖營利，基於販賣第一級毒品海洛因之犯意，由
    周黃文伸於同月23日上午10時許，引領羅柏群至高雄市○○
    區○○○路00號前巷子內，再由邱嘉祥交付毛重八分之一錢
    之海洛因1 包予羅柏群，並收取3,500 元之價金而完成交易
    。嗣因周黃文伸於同年6 月10日為警查獲，供出其毒品來源
    為邱嘉祥，始悉上情。
二、案經屏東縣政府警察局刑事警察大隊報告臺灣高雄地方檢察
    署檢察官偵查起訴。
    理  由
一、程序部分：
  ㈠被告邱嘉祥於審理期日經合法傳喚（本院卷第75頁），無正
    當理由不到庭，爰依刑事訴訟法第371 條之規定，不待其陳
    述，逕行判決；另原審同案被告周黃文伸未提起上訴，自非
    本院審理範圍，附此敘明。
  ㈡按被告以外之人於審判外之言詞或書面陳述，屬傳聞證據，
    原則上不得作為證據；惟被告以外之人於審判外之陳述，雖
    不符刑事訴訟法第159 條之1 至第159 條之4 之規定，而經
    當事人於審判程序同意作為證據，法院審酌該言詞陳述或書
    面陳述作成時之情況，認為適當者，亦得為證據，刑事訴訟
    法第159 條第1 項、第159 條之5 第1 項分別定有明文。查
    本判決所引用屬於傳聞證據之部分，均已依法踐行調查證據
    程序，且檢察官、被告及其辯護人於原審審理時，均明示同
    意有證據能力（原審訴卷第53頁），嗣於本院行準備程序及
    審理程序時，被告均未到庭表示意見，而檢察官及被告之辯
    護人則均同意有證據能力（本院卷第67頁），基於尊重當事
    人對於傳聞證據之處分權，及證據資料越豐富越有助於真實
    發現之理念，本院審酌該等證據作成時之情況，並無違法取
    證之瑕疵，且無顯不可信之情形，以之作為證據應屬適當，
    自均有證據能力。
二、認定事實所憑之證據及理由：
  ㈠被告邱嘉祥於警詢、偵訊及原審準備程序時雖曾一度否認有
    於前揭時地販賣海洛因予羅柏群之犯行，其於警詢時辯稱：
    我確實有該次毒品交易，但販售之毒品是甲基安非他命云云
    （警卷第60頁反面至第61頁反面），復於偵訊時辯稱：我是
    帶羅柏群去跟黃瑞慶交易甲基安非他命云云（偵二卷第355
    至361 頁），又於原審準備程序時辯稱：我是販賣甲基安非
    他命予羅柏群云云，足見被告邱嘉祥原抗辯該次毒品交易之
    種類為甲基安非他命。惟被告邱嘉祥於原審準備程序後即出
    具刑事辯護狀，坦承其係販賣海洛因予羅柏群（原審訴卷第
    131 頁以下），復於原審審理時，就前揭犯行坦承不諱（原
    審訴卷第253 頁），並經同案被告周黃文伸於警詢、偵訊及
    羈押審理時（警卷第17頁反面、第19頁反面、偵二卷第60至
    62頁、第264 至268 頁、第278 至280 頁、第321 至323 頁
    ）、證人羅柏群於警詢及偵訊時（警卷第73至76頁、偵二卷
    第227 至232 頁、第415 至418 頁），均證述綦詳並互核相
    符，復有指認犯罪嫌疑人紀錄表（警卷第85至86頁）、尿液
    送檢人真實姓名代號對照表（警卷第79頁）、台灣檢驗科技
    股份有限公司濫用藥物實驗室- 高雄109 年7 月9 日濫用藥
    物檢驗報告（偵二卷第387 頁）、同案被告周黃文伸持用之
    門號0000000000號行動電話通訊監察譯文（警卷第65、84頁
    ）等在卷可稽，足見被告邱嘉祥於原審審理時之任意性自白
    與事實相符，堪以採信。是以，被告邱嘉祥確有前揭販賣海
    洛因之犯行，洵堪認定。
  ㈡按海洛因係毒品危害防制條例第2 條第2 項第1 款所定之第
    一級毒品，不得持有或販賣。又販賣毒品係違法行為，非可
    公然為之，且有其獨特之販售通路及管道，復無一定之公定
    價格，容易增減分裝份量，是其各次買賣之價格，當亦各有
    差異，或隨供需雙方之資力、關係之深淺、需求之數量、貨
    源之充裕與否、販賣者對於資金之需求程度如何，及政府查
    緝之態度，為各種不同之風險評估，而為機動性之調整，是
    其價格標準，自非一成不變，且販賣者從各種「價差」、「
    量差」或「純度」謀取利潤方式，亦有差異，然非法販賣行
    為係以圖牟利益為目的，則屬相同。況依一般民眾普遍認知
    ，毒品價格非低、取得不易，毒品之非法交易向為政府查禁
    森嚴且重罰不寬貸，衡諸常情，倘非有利可圖，殊無甘冒交
    易毒品時遭查獲、重罰之極大風險之理。參諸被告邱嘉祥與
    羅柏群間，尚須透過同案被告周黃文伸之仲介始能完成交易
    ，顯無特殊情誼或至親關係，被告邱嘉祥茍無任何利益可得
    ，實無甘冒風險，將毒品無償交付羅柏群之理。況被告邱嘉
    祥於原審審理時亦供稱：因家中缺錢而販賣毒品等語（原審
    訴卷第296 頁），益徵被告邱嘉祥確係意圖營利而販賣海洛
    因無訛。
  ㈢綜上，本件事證明確，被告邱嘉祥之前揭犯行，事證已臻明
    確，應依法論科。
三、論罪科刑：
  ㈠新舊法比較：按行為後法律有變更者，適用行為時之法律，
    但行為後之法律有利於行為人者，適用最有利於行為人之法
    律，刑法第2 條第1 項定有明文。查被告邱嘉祥行為後，毒
    品危害防制條例第4 條第1 項業經修正公布，並於109 年7
    月15日施行，修正前規定：「製造、運輸、販賣第一級毒品
    者，處死刑或無期徒刑，處無期徒刑者，得併科新臺幣2,00
    0 萬元以下罰金。」修正後將罰金刑部分提高為：「得併科
    新臺幣3,000 萬元以下罰金」。經比較新舊法之結果，上開
    修正後之規定並未較有利於被告邱嘉祥，故依刑法第2 條第
    1 項前段規定，自應適用修正前之規定論處。
  ㈡核被告邱嘉祥所為，係犯修正前毒品危害防制條例第4 條第
    1 項之販賣第一級毒品罪。被告邱嘉祥販賣前持有海洛因之
    低度行為，應為販賣之高度行為所吸收，不另論罪。
  ㈢刑之加重或減輕事由：
  1.按刑法第47條所規定累犯之加重，以受徒刑執行完畢，或一
    部之執行而赦免後，5 年以內故意再犯有期徒刑以上之罪者
    ，為其要件。查被告邱嘉祥前因販賣第二級毒品案件，經臺
    灣高雄地方法院於105 年4 月7 日以104 年度訴字第419 號
    判處有期徒刑3 年8 月確定，於106 年9 月14日縮短刑期假
    釋出監付保護管束，至107 年12月7 日保護管束期滿，假釋
    未經撤銷，視為徒刑執行完畢，有臺灣高等法院被告前案紀
    錄表在卷可查，其於徒刑執行完畢後之5 年內，故意再犯本
    案有期徒刑以上之罪，為累犯。司法院釋字第775 號解釋意
    旨雖有指構成累犯者，不分情節，一律加重最低本刑，於不
    符合刑法第59條所定要件之情形下，致生行為人所受之刑罰
    超過其所應負擔罪責之個案，不符罪刑相當原則、比例原則
    ，於此範圍內，在刑法第47條第1 項修正前，為避免發生上
    述罪刑不相當的情形，法院就該個案應裁量是否加重最低本
    刑；亦即，僅於個案經裁量後認應處最低法定刑，又無法適
    用刑法第59條規定減輕之情形，法院始應依此解釋意旨裁量
    不予加重最低本刑（最高法院109 年度台上字第619 號判決
    意旨參照）。然被告邱嘉祥除構成如上所述之累犯外，另自
    108 年起即有多次施用毒品之前科，本案猶變本加厲，觸犯
    罪質更重之販賣第一級毒品罪，顯見其具有特別惡性及對刑
    罰反應力薄弱，故依本案犯罪情節，並無上開解釋意旨所指
    如加重最低本刑將致被告所受刑罰超過所應負擔罪責之情事
    ，即無從裁量不予加重最低本刑，爰依刑法第47條第1 項之
    規定，就被告邱嘉祥所犯本罪，加重其刑（法定本刑為死刑
    及無期徒刑部分不予加重）。
  2.按販賣第一級毒品罪之法定刑為死刑或無期徒刑，然同為販
    賣第一級毒品之人，其原因動機不一而足，犯罪情節亦非盡
    同，或有大盤毒梟者，亦有中、小盤之分，甚或僅止於吸毒
    者彼此之間為求互通有無之有償轉讓者亦有之，其販賣行為
    所造成危害社會之程度實屬有異，法律科處此類犯罪，所設
    之法定最低本刑卻同為「死刑或無期徒刑」，刑罰甚重，於
    此情形，倘依其情狀處以較輕之徒刑，即足以懲儆，並可達
    防衛社會之目的者，自得依客觀之犯行與主觀之惡性二者加
    以考量其情狀，是否有可憫恕之處，適用刑法第59條之規定
    酌量減輕其刑，期使個案裁判之量刑，能斟酌至當，符合比
    例原則。經查，被告邱嘉祥所犯販賣第一級毒品犯行，交易
    對象僅羅柏群1 人，販售價額僅3,500 元，其販賣海洛因之
    次數、對象、數量及獲取之利益均與大毒梟不同，如逕予科
    處法定最低刑度即無期徒刑，實嫌過重，難謂符合罪刑相當
    性及比例原則，亦無從與大毒梟之惡行有所區隔，客觀上足
    以引起一般人之同情，應認其犯罪情狀尚有可憫之處，爰依
    刑法第59條規定，減輕其刑，並與前揭累犯加重部分，先加
    後減之。
  3.被告邱嘉祥之前揭犯行，並未供出毒品來源，因而查獲其他
    正犯或共犯，有檢察官就查緝情形之書面說明及員警出具之
    職務報告（偵一卷第121 頁、第93頁）、屏東縣政府警察局
    110 年2 月9 日屏警刑經字第11030338100 號函暨其所附職
    務報告（原審訴卷第213 至219 頁）等在卷可佐，則被告邱
    嘉祥之上開犯行，自無從依毒品危害防制條例第17條第1 項
    之規定減輕其刑。
  4.又修正前毒品危害防制條例第17條第2 項規定：「犯第4 條
    至第8 條之罪於偵查及審判中均自白者，減輕其刑。」係為
    鼓勵是類犯罪行為人自白、悔過，並期訴訟經濟、節約司法
    資源而設。除司法警察調查犯罪於製作警詢筆錄時，就該犯
    罪事實未曾詢問，且檢察官於起訴前亦未就該犯罪事實進行
    偵訊，致有剝奪被告罪嫌辯明權之情形，始得例外承認僅以
    審判中自白亦得獲邀減刑之寬典外，一般而言，均須於偵查
    及審判中皆行自白，始有適用，缺一不可（最高法院102 年
    度台上字第2878號裁判意旨參照）。又此所謂「自白」，應
    係指對自己之犯罪事實全部或主要部分為肯定供述之意。而
    販賣毒品與無償轉讓、合資購買、代購、幫助他人施用毒品
    或與他人共同持有毒品，係不同之犯罪事實。行為人至少應
    對於其所販賣之毒品種類，以及價金為肯定之供述，始得認
    為已自白販賣毒品（最高法院103 年度台上字第3383號刑事
    裁判意旨參照）。倘坦承販賣毒品之種類不同，因所涉罪名
    不同，法定刑亦有天壤之別，實難認僅坦承有販賣行為，卻
    否認係販賣較重罪名之毒品種類時，仍可達制定前開自白減
    刑之規定以促進訴訟經濟、節約司法資源之目的，而可謂之
    「自白」，進而適用該規定予以減刑。經查：
  ⑴被告邱嘉祥於偵查時雖曾坦承販賣毒品予羅柏群，卻始終辯
    稱販賣之毒品種類為甲基安非他命，而非海洛因，已如上述
    ，揆諸前揭說明，已難認被告邱嘉祥有自白販賣第一級毒品
    海洛因之情形。
  ⑵又同案被告周黃文伸於警詢時供稱：我只有施用海洛因，邱
    嘉祥跟羅柏群拿了3,500 元，然後拿3,000 元的海洛因給羅
    柏群，因為我仲介，所以邱嘉祥另外裝了1 包500 元的海洛
    因給我等語（警卷第11頁、第19頁反面）；另觀諸周黃文伸
    與羅柏群間、周黃文伸與被告邱嘉祥間於聯繫買賣海洛因時
    之電話通聯譯文，周黃文伸問：「你要幾個？」、羅柏群答
    ：「一樣」、周黃文伸問：「我們遇見那裡你要一個還兩個
    ？」、羅柏群答：「一樣」等語；約20分鐘後，周黃文伸即
    撥打電話予被告邱嘉祥問：「你在家？」、被告邱嘉祥答：
    「我在家。」、周黃文伸即稱：「我朋友要過去。」等語，
    有該等通訊監察譯文在卷可憑（警卷第17頁、第60頁反面）
    ，顯見被告邱嘉祥明知周黃文伸有施用海洛因之習慣，且周
    黃文伸介紹羅柏群向被告邱嘉祥購買毒品時，羅柏群僅須告
    以：「一樣」，即足使周黃文伸及被告邱嘉祥均知悉所欲交
    易毒品之種類，則被告邱嘉祥自不可能誤認其係透過周黃文
    伸販售甲基安非他命予羅柏群。況且員警及檢察官分別於警
    詢及偵訊時，提示被告邱嘉祥前揭通聯譯文以供辨識，並明
    確告知同案被告周黃文伸及證人羅柏群均證稱當次交易之毒
    品係海洛因（警卷第60頁反面，偵二卷第361 頁），惟被告
    邱嘉祥仍堅稱所販賣之毒品為甲基安非他命，自堪認被告邱
    嘉祥並非出於記憶錯誤、模糊，致不慎遺漏犯罪事實之主要
    部分，或對自己犯罪行為之法律評價有所誤解，而係刻意避
    重就輕意圖減輕罪責，益徵被告邱嘉祥於偵查中並未自白販
    賣第一級毒品海洛因，縱其於審理時已坦承不諱，仍難認有
    毒品危害防制條例第17條第2 項規定之適用，而僅得作為犯
    後態度之量刑參考。是以，被告邱嘉祥及其辯護人此部分之
    主張，尚屬無據。
四、原審認被告邱嘉祥罪證明確，因而適用修正前毒品危害防制
    條例第4 條第1 項，刑法第11條、第47條第1 項、第59條等
    規定，並以行為人之責任為基礎，審酌被告邱嘉祥明知海洛
    因有害於人體，竟仍販賣予他人以牟取利益、犯罪手段尚屬
    平和、自述家庭經濟狀況勉持、除前揭構成累犯部分不予重
    複評價外，尚有施用毒品前科，素行難謂良好，並自述國中
    畢業之教育程度，販賣海洛因之次數僅1 次、交易數量及金
    額非鉅，非屬大量販賣毒品之毒梟，販賣毒品犯行不僅助長
    施用毒品之惡習，且危害國民身心健康及社會風氣，對社會
    治安亦有負面影響，犯罪後雖曾一度否認販賣海洛因之犯行
    ，惟於審理時終能坦承不諱等一切情狀，量處被告邱嘉祥有
    期徒刑15年2 月。並說明未扣案之門號0000000000號行動電
    話，為被告邱嘉祥販賣海洛因所用之物，應依毒品危害防制
    條例第19條第1 項之規定，不論屬於犯罪行為人與否，宣告
    沒收之，如全部或一部不能沒收或不宜執行沒收時，依刑法
    第38條第4 項之規定，追徵其價額；另被告邱嘉祥收取之販
    毒價金3,500 元，為其犯罪所得，且未扣案，應依刑法第38
    條之1 第1 項前段、第3 項規定，宣告沒收之，於全部或一
    部不能沒收或不宜執行沒收時，追徵其價額。
五、本院審理後，認原判決認事用法，核無不合，量刑亦已斟酌
    刑法第57條各款所列情狀，且未逾越法定界限，亦無濫用其
    職權之情事，應屬適當。被告邱嘉祥上訴意旨以：原判決未
    依毒品危害防制條例第17條第2 項之規定減刑，致量刑過重
    ，請求撤銷改判較輕之刑云云，並無理由，應予駁回。
據上論結，應依刑事訴訟法第368 條、第371 條，判決如主文。
本案經檢察官胡詩英提起公訴，檢察官高大方到庭執行職務。
中    華    民    國   110    年    10    月    7     日
                  刑事第二庭  審判長法  官  孫啓強
                                    法  官  范惠瑩
                                    法  官  鄭詠仁
以上正本證明與原本無異。
如不服本判決應於收受本判決後20日內向本院提出上訴書狀，其
未敘述上訴理由者，並得於提起上訴後20日內向本院補提理由書
狀（均須按他造當事人之人數附繕本）「切勿逕送上級法院」。
中    華    民    國   110    年    10    月    7     日
                                    書記官  楊明靜
附錄：本判決論罪科刑法條
修正前毒品危害防制條例第4 條第1 項
製造、運輸、販賣第一級毒品者，處死刑或無期徒刑；處無期徒
刑者，得併科新臺幣2 千萬元以下罰金。